【裁判字號】    98,訴,1643
【裁判日期】    980813
【裁判案由】    返還借款
【裁判全文】
臺灣臺中地方法院民事判決  98年度訴字第1643號
原      告  台中商業銀行股份有限公司
法定代理人  乙○○
訴訟代理人  甲○○
被      告  丁○○
            戊○○
            丙○○
共同訴訟代
理人        莊崇意律師
當事人間請求返還借款事件，本院於98年7月30日言詞辯論終結
，判決如下：
    主    文
被告於繼承被繼承人黃慶星之遺產範圍內應連帶給付原告新臺幣
貳佰壹拾伍萬柒仟零貳拾參元及自民國九十七年五月十三日起至
清償日止，按年息百分之六計算之利息，暨自民國九十七年十月
二十九日起至清償日止，在六個月以內者，按上開利率百分之十
，超過六個月者，按上開利率百分之二十計付違約金。
原告其餘之訴駁回。
訴訟費用新台幣貳萬貳仟參佰捌拾肆元由被告連帶負擔。
    事實及理由
一、原告起訴主張：
  (一)訴外人黃慶星即中立企業社於民國（下同）96年12月13日，
    向原告借款共計新台幣（下同）400萬元，金額分別為(1)240
    萬元及(2)160萬元，借款期間分別自(1)96年12月13日起至99
    年12月13日及(2)96年12月13日至99年12月13日止，利率分別
    為(1)年息6%及(2)年息6%固定計息。如一期不履行，則喪失期
    限利益，應將全部借款本金、利息及違約金等全部一次清償
    ，並約定逾期在6個月以內者，按上開利率10%，逾期超過6
    個月者，按上開利率20%計算之違約金。詎訴外人黃慶星即
    中立企業社就上開二筆借款均自97年5月13日起不依約定繳
    息，雖經催告亦均置之不理，迄今借款合計尚有如附表所示
    之本金、利息及違約金未清償。然查訴外人黃慶星已於97年
    2月28日死亡，被告丙○○、戊○○、丁○○為訴外人黃慶
    星之繼承人，且被告丙○○等三人業向鈞院聲請為限定之繼
    承，為此，爰依消費借貸及繼承之法律關係請求清償借款。
  (二)被告雖抗辯因限定繼承而無法依約給付本息，並未違約云云
    ，惟本件起訴時98年7月間，被告等於限定繼承期滿仍未繳
    息，違約事實明確，原告自得向被告等請求違約金。
  (三)聲明：被告於繼承被繼承人洪慶星遺產範圍內，應連帶給付
    原告本金2,157,023元，及自97年5月13日起至清償日止，按
    約定利率6％計算之利息，暨自97年6月14日起至清償日止，
    逾期6個月以內者，按上開利率10％，逾期超過6個月者，按
    上開利率20％計算之違約金，為有理由，原告於此部分之違
    約金請
二、被告則以：
  (一)被告之父即被繼承人洪慶星於97年2月28日死亡，被告等為
    其子女屬第一順位繼承人，並已依法為限定繼承之主張，此
    有台中地院97年度繼字第705號裁定可憑，原告已以債權人
    身分依法申報債權，應無需本件訴訟請求。
  (二)就原告所提債權餘額，被告等並不爭執，惟有關違約金部分
    ，被告認為並無理由，因被繼承人黃慶星97年2月28日死亡
    ，被告向鈞院聲請限定繼承，97年3月18日裁定准依限定繼
    承之規定公示催告申報債權，且依法在該申報債權期間限定
    繼承人不得對任何債權人清償，因而黃慶星生前既無違約，
    原告即不得再為違約金之請求。
  (三)聲明：原告之訴駁回。
三、兩造經法官試行整理並簡化爭點，結果如下：
  (一)兩造不爭執之事項
  (1)被告對原告請求本金、利息金額不爭執。
  (2)被告之被繼承人黃慶星於97年2月28日死亡，被告等人為黃
    慶星之全體繼承人，並於97年3月14日向本院聲請限定繼承
    ，並經本院97年3月18日以97年度繼字第705號裁定准許。
  (3)97年3月27日被告刊載新聞紙向黃慶星之債權人為公示催告
    ，於97年9月27日公示催告期間屆滿。
  (二)兩造爭執之事項
  (1)原告於被告聲明限定繼承後得否提起本件訴訟？
  (2)原告向被告請求違約金是否有理由？
四、本院得心證之理由：
  (一)原告主張：被告之被繼承人黃慶星積欠原告如訴之聲明所示
    之本金及利息等情，業為被告所不爭，故應堪採信。
  (二)按繼承人得限定以因繼承所得之遺產，償還被繼承人之債務
    ，民法第1154條第1項定有明文。又依民法第1158條規定，
    繼承人於同法第1157條公告期限內，不得對於被繼承人之任
    何債權人償還債務，惟揆其立法意旨，僅在使繼承債權人公
    平受償而已，非謂債權人不得起訴行使權利，復參酌同法第
    1162條規定，未於同法第1157條所定之公示催告期限內報明
    其債權，而又為繼承人所不知之債權人，僅得就賸餘遺產，
    行使其權利，則債務人之繼承人縱已依法聲明限定繼承，均
    無妨礙已報明或未報明之債權人，對限定繼承之繼承人起訴
    請求之權利，故被告抗辯原告並無提起本件訴訟之必要等語
    ，顯有誤會，本院自不予採信。
  (三)又按限定繼承人在民法第1157條所定之公示催告期限內，不
    得對於被繼承人之任何債權人償還債務，民法第1158條定有
    明文。查被告主張：被告之被繼承人黃慶星於97年2月28日
    死亡，被告等人為黃慶星之全體繼承人，並於97年3月14日
    向本院聲請限定繼承，並經本院97年3月18日以97年度繼字
    第705號裁定准許，經被告於97年3月27日刊載新聞紙向黃慶
    星之債權人為公示催告，於97年9月27日公示催告期間屆滿
    等情，已為兩造所不爭，故應堪採信。又本件被告之被繼承
    人雖於97年5月13日起即未依約繳息，然依前揭法律規定，
    被告於97年9月27日公示催告期間屆滿前，不得對被繼承人
    之任何債權人（包含原告）清償，故於前揭公示催告期間內
    ，被告自不負遲延給付之責任，故被告抗辯於此期間內並無
    違約事實云云，應堪採信。又被告於97年9月27日公示催告
    期間屆滿之翌日即97年9月28日起即得對被繼承人之債權人
    清償，不論被告係因清理債權尚未能給付原告本息，均屬可
    歸責於被告之事由而給付遲延，被告既未依契約給付本息，
    即應負遲延責任，被告抗辯於限定繼承後之97年9月28日起
    仍無違約責任云云，自不足採信，綜上所述，本件被告自97
    年9月28日起應依約給付系爭借款本息，被告未依約給付，
    應自97年10月29日起給付原告約定之違約金。
  (四)綜上所述，本件原告依借款法律關係及繼承法律關係，請求
    被告於繼承被繼承人黃慶星遺產範圍內連帶給付原告借款本
    金2,157,023元及自97年5月13日起至清償日止，按約定利率
    6％計算之利息，暨自97年10月29日起至清償日止，逾期6個
    月以內者，按上開利率10％，逾期超過6個月者，按上開利
    率20％計算之違約金，為有理由，原告於此部分之違約金請
    求，為無理由，應予駁回。
五、據上論結，本件原告之訴為一部有理由，一部無理由，依民
    事訴訟法第79條、第85條第2項，判決如主文。
中    華    民    國    98    年    8     月    13    日
                  民事第一庭    法  官  陳毓秀
正本係照原本作成。
如對本判決上訴，須於判決送達後20日內向本院提出上訴狀。
中    華    民    國    98    年    8     月    13    日
                                書記官  陳玲誼


司法院資訊處製作；財團法人民間司法改革基金會備份。
